【裁判字號】    89,判,282
【裁判日期】    890128
【裁判案由】    採取土石
【裁判全文】
行  政  法  院  判  決                            八十九年度判字第二八二號
    原      告  林芬慧即和成砂石行      住台灣省宜蘭縣羅東鎮○○○路三四四
                              .
    被      告  宜蘭縣政府
右當事人間因採取土石事件，原告不服經濟部中華民國八十七年六月二十九日經（八
七）訴字第八七六三三○二八號再訴願決定，提起行政訴訟。本院判決如左︰
    主  文
原告之訴及附帶損害賠償之請求均駁回。
    事  實
緣原告於民國八十五年三月五日向被告申請採取宜蘭縣五結鄉○○段第一六二一地號
附近羅東溪河川公地之土石，經被告函復申請採取土石乙案礙難受理，嗣原告訴經台
灣省政府以八十五年六月十五日八五府訴三字第一五六五五六號訴願決定撤銷原處分
後，被告復以八十五年六月二十五日八五府建水字第六七七五九號函復原告所請礙難
受理。原告不服，向台灣省政府提起訴願，經該府以八十六年一月十四日八六府訴三
字第一四四○六七號訴願決定書決定「原處分撤銷，由原處分機關另為處分」。嗣原
告以八十六年七月二十五日異議書檢附申請書圖件全套，請求被告依照土石採取規則
第十一條期限迅予辦理。被告乃以八十六年九月九日八六府建水字第八九八八○號函
重為處分，略謂「本府基於河川管理需要，業停止受理申請使用河川地採取土石，且
貴行申請區域亦位於台灣省政府八十六年六月二十八日八六府水政字第一五七八○七
號公告禁採範圍內，故本府礙難受理」。原告猶表不服，循序提起訴願、再訴願，遞
遭決定駁回，遂提起行政訴訟。茲摘兩造訴辯意旨如次：
甲、原告起訴意旨及補充理由略謂︰
一、原告因需要砂石填地，依據台灣省河川管理規則第三十四條第一項第三款規定，
    於八十五年三月五日向被告申請位於台灣省政府七十七年二月三日七七府建水字
    第一四四九五○號公告之蘭陽溪採石計劃可採範圍區域內之宜蘭縣五結鄉○○段
    第一六二一地號附近河川公地之砂石採取許可，被告本應基於職責按照前揭台灣
    省政府採石計劃及台灣省河川管理規則第七條第五款等相關法規規定，依法受理
    、審核，惟竟引用台灣省政府八十六年六月二十八日八六府水政字第一五七八○
    七號公告「業停止受理申請使用河川地採取土石」之詞，而退回原告之申請。
二、按民法第七十三條規定：「法律行為，不依法定方式者，無效」，被告八十六年
    九月九日八六府建水字第八九八八○號函所謂：原告申請地點位於台灣省政府八
    十六年六月二十八日八六府水政字第一五七八○七號公告禁採範圍內云云，然依
    據台灣省河川管理規則第四十七條：「管理機關應於河川治理計劃目標下許可採
    取砂石，並以穩定河床，不影響水流、流向及疏濬河道為主，得視河床地形變遷
    、通水斷面及其他因素，分段劃定若干可採區及禁採區，並公告之」規定，台灣
    省政府八十六年六月二十八日上開公告內容，只是公告禁採區並無公告可採區，
    顯然不依法定方式為之，按上揭民法第七十三條規定，該公告本屬無效，從而被
    告引用該公告而停止受理原告之申請，亦應屬無效。
三、另依中央法規標準法第十八條：「各機關受理人民聲請許可案件適用法規時，除
    依其性質應適用行為時之法規外，如在處理程序終結前，據以准許之法規有變更
    者，適用新法規。但舊法規有利於當事人而新法規未廢除或禁止所聲請之事項者
    ，適用舊法規」規定，本件砂石採取申請案，原告係依據台灣省政府七十七年二
    月三日七七府建水字第一四四九五○號公告「蘭陽溪、羅東溪採石計畫」中之可
    採範圍為之。且已於八十五年三月五日提出申請，而台灣省政府係於八十六年六
    月二十八日始公告蘭陽溪禁採河段，故本件申請案應不適用台灣省政府上揭禁採
    公告，而應適用行為時之台灣省政府七十七年二月三日七七府建水字第一四四九
    五○號公告規定，惟被告以台灣省政府八十六年六月二十八日八六府水政字第一
    五七八○七號之禁採公告為依據，退回原告之申請，顯與上揭中央法規標準法第
    十八條規定相違背。按最高法院四年上字第三一七號判例：「違反強行法規之行
    為，無效」規定，被告上開處分，亦屬無效。
四、原告前提出砂石採取之申請，台灣省政府八十六年一月十四日八六府訴三字第一
    四四○六七號訴願決定書內容業已指示被告應受理原告之申請案辦理，然被告先
    是於八十六年元月二十九日函：「．．逕向該溪管理機關辦理」，繼於八十六年
    四月二十一日函：「．．向水利局申請」，原告遂於八十六年五月十九日提出異
    議書，惟被告又於八十六年七月二日函復原告：「．．管理機關仍在爭議中」；
    原告不服，於八十六年七月二十五日再度提出異議書，而被告則又於八十六年九
    月九日函復：「．．業停止受理」，且退還原告之申請書件。被告一再違反訴願
    法第二十四條及台灣省河川管理規則第七條第五款之規定，致使原告每日遭受新
    台幣（下同）三千七百三十四元之損失，原告自得依行政訴訟法第二條：「提起
    行政訴訟，在訴訟程序終結前，得附帶請求損害賠償」之規定，請求被告應賠償
    自八十六年三月四日起至判決時止，每日按三千七百三十四元計算之金額。
五、台灣省政府八十六年六月二十八日八六府水政字第一五七八○七號公告依據之台
    灣省河川管理規則第四十七條「管理機關應於河川治理計劃目標下許可採取砂石
    ，並以穩定河床，不影響水流、流向及疏濬河道為主，得視河床地形變遷、通水
    斷面及其他因素，分段劃定若干可採區『及』禁採區，『並』公告之」，其條文
    中之「及」係「連帶」之義；另「並」係「共同」之義，惟台灣省政府上開公告
    不依台灣省河川管理規則第四十七條之規定，僅就「禁採區」範圍而為公告，而
    卻未對「可採區」範圍一併公告，顯然不依法定方式為之，自屬無效。
六、又台灣省政府上開公告另行依據之行政院訂頒「杜絕河川砂石盜（濫）採行為改
    進方案」，因該方案並非「禁採」之規定，且此方案亦非立法之法律或法律授權
    之法令，按司法院釋字第三九○號解釋意旨：「行政機關本於行政權作用，依據
    法律或法律授權，所發布之命令，應符合法律或法律授權之立法意旨及目的，始
    具備合法性。又行政命令欠缺法律授權之依據，對人民不生法律上之效力」，則
    台灣省政府上開公告所依據之行政院訂頒之「杜絕河川砂石盜（濫）採行為改進
    方案」，對人民自不生法律效力。
七、綜上所述，原處分尚有未合，請求予以撤銷，並附帶請求賠償前開之金額等語。
乙、被告答辯意旨略謂︰
一、依據台灣省河川管理規則第四十七條規定：「管理機關應於河川治理計劃目標下
    許可採取砂石，並以穩定河床，不影響水流、流向及疏濬河道為主，『得』視河
    床地形變遷、通水斷面及其他因素，分段劃定若干可採區及禁採區，並公告之」
    ，台灣省政府依上述規定基於管理機關職責，以八十六年六月二十八日八六府水
    政字一五七○八七號公告宜蘭縣蘭陽溪、羅東溪禁採河段，乃依法令規定為裁量
    權之行使。至原告所稱，該公告只有禁採區而無可採區，係為不依法定之方式云
    云，純係對上條文認知有誤。原告申請採石地點既位於該公告禁採範圍內，被告
    據以函復原告申請礙難受理，於法亦無不合。
二、查台灣省政府雖於七十七年二月三日以七七府建水字第一四四九三○號公告蘭陽
    溪可採範圍，惟另為維護河防等公共設施安全，復於八十六年六月二十八日以八
    六府水政字第一五七八○七號公告蘭陽溪禁採河段。原告申請日期為八十五年三
    月五日，迄至被告依據台灣省政府八十六年一月十四日八六府訴三字第一四四○
    六七號訴願決定撤銷原處分，另以八十六年九月九日八六府建水字第八九八八○
    號函駁回，前申請案之處理程序並未終結，依中央法規標準法第十八條規定：「
    各機關受理人民聲請許可案件適用法規時，除依其性質應適用行為時之法規外，
    如在處理程序終結前，據以准許之法規有變更者，適用新法規。但舊法規有利於
    當事人而新法規未廢除或禁止所聲請之事項者，適用舊法規」，本案原告申請地
    點既位於台灣省政府八十六年六月二十八日八六府水政字第一五七八○七號公告
    禁止事項之禁採地點，即無同條文後段但書規定之適用，是被告對原告之申請案
    爰依上開公告，以八十六年九月九日八六府建水字第八九八八○號函駁回之，並
    未違反中央法規標準法第十八條之規定，當無原告所稱違反強行法規之行為。原
    告所訴，核無可採，請予以駁回。
    理  由
一、按「本規則（即台灣省河川管理規則）所稱管理機關在省為台灣省水利局，在（
    縣）為縣市政府建設局或工務局」、「省管理機關辦理左列事項：．．．四、主
    、次要河川使用行為除農作物外，其許可、撤銷之審核。．．．」、「縣市管理
    機關辦理左列事項：．．．五、除特別河段外各河川使用申請案件之受理、審核
    、許可及撤銷。．．．」、「左列行為應向該河川管理機關申請許可：．．．三
    、在河川區域採取砂石者。．．．」、「管理機關應於河川治理計劃目標下許可
    採取砂石，並以穩定河床，不影響水流、流向及疏濬河道為主，得視河床地形變
    遷、通水斷面及其他因素，分段劃定若干可採區及禁採區，並公告之」，行為時
    台灣省河川管理規則第三條第一項前段、第六條第四款、第七條第五款、第三十
    四條第一項第三款及第四十七條第一項分別定有明文。
二、本件原告主張：原告於八十五年三月五日向被告申請採取宜蘭縣五結鄉○○段第
    一六二一地號附近羅東溪主要河川公地之土石，案經被告函復申請採取土石乙案
    礙難受理，嗣原告訴經台灣省政府以八十五年六月十五日八五府訴三字第一五六
    五五六號訴願決定書決定撤銷原處分後，被告復以八十五年六月二十五日八五府
    建水字第六七七五九號函復原告所請礙難受理。原告不服，向台灣省政府提起訴
    願，經該府以八十六年一月十四日八六府訴三字第一四四○六七號訴願決定書決
    定「原處分撤銷，由原處分機關另為處分」。嗣原告以八十六年七月二十五日異
    議書檢附申請書圖件全套，請求被告依照土石採取規則第十一條期限迅予辦理。
    被告乃以八十六年九月九日八六府建水字第八九八八○號函重為處分，略謂「本
    府基於河川管理需要，業停止受理申請使用河川地採取土石，且貴行申請區域亦
    位於台灣省政府八十六年六月二十八日八六府水政字第一五七八○七號公告禁採
    範圍內，故本府礙難受理」，並退還原告之申請書件等情，業據原告提出被告之
    覆函及訴願決定書附卷可稽，被告亦不爭執，自堪信為真實。
三、原告雖訴稱依據台灣省河川管理規則第三十四條第一項第三款規定，其向被告申
    請宜蘭縣五結鄉○○段第一六二一地號附近河川公地之砂石採取許可，乃係位於
    台灣省政府七十七年二月三日七七府建水字第一四四九五○號公告之蘭陽溪採石
    計劃可採範圍區域內，被告本應基於職責，依法受理、審核云云，惟查：台灣省
    政府於七十七年二月三日雖以七七府建水字第一四四九五○號公告「蘭陽溪、羅
    東溪採石計劃」，而本件原告申請採取土石之範圍乃在上開公告之可採範圍之內
    ，固有上開公告附於本院卷內可參，然邇來民眾濫（盜）採河川地土石情況日逾
    嚴重，造成河床坑洞遍地，遇有大雨來臨，河水渲瀉不及，水流改道四處流竄，
    沿岸堤防、橋樑等備受威脅，隨時有遭沖毀之虞，人民生命及財產之安全無法保
    障，被告基於河防安全之管理需要，有待加深堤防基礎深度及其他補強措施，乃
    本於機關職責，於八十四年六月二十八日以八四府建水字第六八四四四號函報台
    灣省政府略以：自即日起停止受理申請使用宜蘭縣各級河川地採取土石，並經台
    灣省政府以八十四年七月十一日八四府建水字第六二二六號函同意辦理在案。嗣
    被告乃以八十四年九月八日八四府建水字第○八一一八九號公告「為保護本縣轄
    內各級河川水道，維持河相穩定，加強河川管理，防止不當採取土石，避免影響
    河防安全，自即日起公告全面停止受理本縣轄內各級河川公、私有地採取土石案
    件，另規劃適當河段以疏濬方式公開招標辦理河道整理」，此亦有上開函文及公
    告附於訴願卷內可憑。準此，被告基於該縣轄內之河防安全管理需要，以計劃性
    疏濬河川，代替先前漫無目的之河川採取土石許可制，落實確保轄內人民生命、
    財產之安全，並兼顧砂石廠商之權益，則前開公告內容，殊難指其不法。抑且，
    依據首揭台灣省河川管理規則第七條第五款規定，除特別河段外各河川使用申請
    案件之受理、審核、許可及撤銷等，亦屬被告之權責，為避免於許可後再予撤銷
    （同規則第三十四條參照）之困擾及基於轄內人民福祉之目的考量，被告先予發
    布停止受理人民之申請土石採取許可案件之公告，亦無不當可言。
四、原告雖一再執被告當初停止受理伊申請採取砂石之申請案件，業經台灣省政府以
    八十六年一月十四日八六府訴三字第一四四○六七號訴願決定書決定「原處分撤
    銷，由原處分機關另為處分」在案，惟被告卻違背台灣省政府之訴願決定，仍於
    八十六年九月九日以八六府建水字第八九八八○號函重為處分：「礙難受理」而
    退還原告之申請書件，要與訴願法第二十四條「訴願之決定，有拘束各關係機關
    之效力」云云，然查台灣省政府前揭訴願決定之立論要旨，乃係認定被告八十四
    年九月八日八四府建水字第○八一一八九號所為「停止受理」之公告為禁採公告
    ，而原告申請採取宜蘭縣五結鄉○○段第一六二一地號附近羅東溪河川公地之土
    石，該羅東溪業經台灣省政府八十二年六月二十三日府建水字第一六五一七九號
    公告為主要河川，茲依台灣省河川管理規則第六條第四款規定，其屬主要、次要
    河川及普通河川之特別河段者，除種植農作物外，應由省管理機關為之；又其砂
    石之可採區及禁採區之公告依同規則第四十七條第一項之規定，亦應由省管理機
    關為之。而所稱省管理機關者，依該規則規定應為台灣省水利局。而被告逕以管
    理機關之地位，發布系爭河川公地停止受理採取土石之公告，要難謂與行為時之
    法令規定相符。並以被告未依台灣省政府建設廳於八十五年十一月七日為「研商
    宜蘭縣政府公告停止受理轄內河川土石採取申請之適法性處理辦法」而邀集相關
    單位作成「本案停止受理處分之案件，請依土石採取規則第十二條規定，受理申
    請辦理勘查之後報水利局審核決定」之研商結論辦理為由，而決定「原處分撤銷
    ，由原處分機關另為處分」所致，此觀該卷附之訴願決定書自明。然被告前以八
    十四年九月八日八四府建水字第○八一一八九號所發布之「停止受理  」之公告
    」，乃係基於自身之權責，就其轄內河防安全管理之需要，以計劃性疏濬河川，
    代替先前漫無目的之河川採取土石許可制，要非係台灣省河川管理規則第四十七
    條第一項所指之禁採公告，詳如上述，此不惟據被告於訴願之答辯書說明詳予說
    明，亦可由被告發布上開停止受理之公告後，為免一般民眾誤以為該項停止受理
    之措施，係依據河川治理計劃目標，劃定土石禁採區之公告，復以八十六年十月
    十八日八六府建水字第一二二九九二號函報請台灣省政府以八十六年十月三十日
    八六府水政字第○九七五六六號函准予備查在案，而得到證明。是台灣省政府前
    開「原處分撤銷，由原處分機關另為處分」之訴願決定，要係對被告之「停止受
    理」公告認係「禁採公告」有以致之。原告未查，一再執前揭情詞而為主張，非
    有理由。
五、又被告就其轄內河防安全管理之需要，以八十四年九月八日八四府建水字第○八
    一一八九號公告全面停止受理該縣轄內各級河川公、私有地採取土石案件於前，
    而台灣省政府依據前揭河川管理規則第四十七條第一項規定，復依職權於八十六
    年六月二十八日以八六府水政字第一五七八○七號公告蘭陽溪、羅東溪禁採河段
    於後，則被告對於原告之申請採取土石乙案，以原告申請採取土石之區域係亦位
    於台灣省政府上開公告禁採範圍之內，於八十六年九月九日以八六府建水字第八
    九八八○號函否准原告之申請案件，並退還其申請之書件，洵非無據，其適用法
    規與中央法規標準法第十八條之規定，亦無不符。退一步言之，被告於八十四年
    間所為全面停止受理該縣轄內各級河川公、私有地採取土石案件之公告，其適法
    與否姑不論之，然原告申請採取土石之區域既位於台灣省政府公告禁採區之範圍
    內，則對被告以「礙難受理」處分之結果，亦難指其違法。原告雖訴稱被告引據
    之台灣省政府八十六年六月二十八日八六府水政字第一五七八○七號公告而停止
    受理原告之採取土石之申請，然台灣省政府前揭公告係在伊八十五年三月五日提
    出申請之後頒布，且與該府七十七年二月三日七七府建水字第一四四九五○號公
    告之採石計劃相互牴觸云云，惟查台灣省政府雖曾於七十七年二月三日以七七府
    建水字第一四四九五○號公告「蘭陽溪、羅東溪採石計劃」，而本件原告申請採
    取土石之範圍乃在上開公告之可採範圍之內，然基於情事變遷及事實之需要，台
    灣省政府非不得於公告之後，就相同之區域另為禁採之公告，以取代原開採之計
    劃，自亦無原告所指「相互牴觸」之情形。至中央法規標準法第十八條雖規定：
    「各機關受理人民聲請許可案件適用法規時，除依其性質應適用行為時之法規外
    ，如在處理程序終結前，據以准許之法規有變更者，適用新法規。但舊法規有利
    於當事人而新法規未廢除或禁止所聲請之事項者，適用舊法規」，然台灣省政府
    八十六年六月二十八日八六府水政字第一五七八○七號公告既係針對先前七十七
    年二月三日以七七府建水字第一四四九五○號公告之「蘭陽溪、羅東溪採石計劃
    」予以適度之禁止，其無上開條文後段但書規定之適用，要不待言。是原告以被
    告前依據台灣省政府八十六年六月二十八日八六府水政字第一五七八○七號之禁
    採公告而退回其採取砂石案件之申請，顯與上揭中央法規標準法第十八條規定相
    違背，而  應屬無效云云，並不足採。
六、再原告復一再主張台灣省政府八十六年六月二十八日八六府水政字第一五七○八
    七號公告，係依據台灣省河川管理規則第四十七條為之，然台灣省政府上開公告
    內容，只是公告禁採區並無公告可採區範圍，顯然不依法定方式為之，則按民法
    第七十三條規定，該公告本屬無效，從而被告據之退還其砂石採取申請書件之行
    政處分同屬無效云云。經查依台灣省河川管理規則第四十七條規定，台灣省政府
    對主、次要河川本有分段劃定禁採區而為公告之權責，其未經劃定為禁採區之區
    域，原則上即為可採區，此為法令反面解釋所當然，殊無於公告禁採區後，就可
    採區另行逐一列出之道理。原告以條文中之「及」中係「連帶」之義；另「並」
    係「共同」之義云云，而謂台灣省政府上開公告內容，只是公告禁採區並無公告
    可採區範圍，顯然不依法定方式為之，而為無效云云，顯對法條之文義有所誤解
    ，委無足採。
七、綜上所述，被告就原告於八十五年三月五日申請採取宜蘭縣五結鄉○○段第一六
    二一地號附近羅東溪河川公地之土石乙案，被告以八十六年九月九日八六府建水
    字第八九八八○號函否准其申請，依法並無違誤。一再訴願決定遞予維持，亦無
    不合。原告起訴意旨指摘原處分違法，並請求撤銷原處分及一再訴願決定，及附
    帶請求被告應賠償自八十六年三月四日起至判決時止，每日按三千七百三十四元
    計算之損害云云，要屬無理由，均應予駁回。
八、據上論結，本件原告之訴為無理由，爰依行政訴訟法第二十六條後段，判決如主
    文。
中    華    民    國     八十九      年      一      月     二十八      日
                    行 政 法 院 第 四 庭
                                審 判 長 評  事      葉  振  權
                                         評  事      吳  錦  龍
                                         評  事      吳  明  鴻
                                         評  事      尤  三  謀
                                         評  事      陳  光  秀
右  正  本  證  明  與  原  本  無  異
                                         法院書記官  阮  桂  芬
中    華    民    國     八十九      年      一      月     二十八      日


司法院資訊處製作；財團法人民間司法改革基金會備份。
